【裁判字號】    92,簡,292
【裁判日期】    920715
【裁判案由】    食品衛生管理法
【裁判全文】
臺北高等行政法院判決                              九十二年度簡字第二九二號
    原      告  甲○○
    被      告  臺北市政府衛生局
    代  表  人  張珩（局長）
右當事人間因食品衛生管理法事件，原告不服臺北市政府中華民國九十二年二月二十
六日府訴字第○九二○三五二六六○○號訴願決定，提起行政訴訟。本院判決如左：
    主  文
原告之訴駁回。
訴訟費用由原告負擔。
    事  實
一、事實概要：緣原告販售「宜家乳酸菌」食品，於民國（下同）九十一年九月十三
    日在網站（網址：http://shop.com.tw/frank）刊登系爭產品廣告，其內容載有
    系爭產品照片及「減肥者之調理滋養．．．乳酸菌能夠抑制害菌與病原菌的入侵
    ，也因此提高人體的免疫力．．．延緩人體老化的速度．．．增強腸胃抵抗力，
    預防腸病毒．．．」等詞句，涉及誇大不實或易生誤解，經臺北市北投區衛生所
    查獲後，函移臺北市中山區衛生所查明。案經該所於九十一年九月二十六日訪談
    原告，當場製作食品衛生調查紀錄，並以九十一年十月二日北市中衛二字第○九
    一六○七四○八○○號函檢附前開調查紀錄及相關資料，報請被告處理。經被告
    認前開宣傳廣告有誇大不實、易生誤解之情形，違反食品衛生管理法第十九條第
    一項規定，乃依同法第三十二條第一項規定，以九十一年十月八日北市衛七字第
    ○九一四五○七四九○○號行政處分書，處以原告新台幣三萬元罰鍰。原告不服
    ，提起訴願，遭決定駁回，遂提起本件行政訴訟。
二、兩造聲明：
  (一)原告聲明：撤銷原處分（應包含訴願決定）。
  (二)被告聲明：駁回原告之訴。
三、兩造之爭點：被告認原告違反食品衛生管理法第十九條第一項規定，乃依同法第
                三十二條第一項規定，處其新台幣三萬元罰鍰，是否適法？
  (一)原告主張之理由：
    1.原告於網路上刊登之內容乃根據醫學博士郭純育醫師及莊靜芬醫師所著（腸內
      革命：乳酸菌）一書，引述乳酸菌對人體的幫助。原告所販售之乳酸菌為天賜
      爾生物科技公司與國立東華大學暨台中朝陽大學合作研究開發（工廠證號：0
      0－000000－00），為由國家經建會重點輔導之高生物科技產品。該
      產品經衛生署食字第○八九○○二四查認定為食品。陳總統曾在半年內兩度視
      察，以顯其重視。該產品是將六種益菌以急速乾燥冷凍設備，目前居冬眠狀態
      ，進入腸道後，由體內溫度將其喚醒，開始發揮其功能。該產品以尖端科技固
      定包裹式製造，也就是在產品外面附上一層薄膜，因此不會被胃酸及化學藥物
      破壞。故該產品深獲國際肯定。
    2.原告為該產品之愛用者及小零售商，在不知情的情況下，受此處罰，造成很大
      的負擔（原告之母重殘洗腎）。原告深信專家的文獻及該產品之品質，該產品
      對人體幫助，並無意誇大事實。原告接獲被告之通知，已立即將該資料消除，
      請兼固情理法予以通融，免予處罰，以發揚勤政愛民之精神。
  (二)被告主張之理由：
    1.按食品衛生管理法第十九條第一項規定：「對於食品、食品添加物或食品用洗
      潔劑所為之標示、宣傳或廣告，不得有不實、誇張或易生誤解之情形。」第三
      十二條第一項規定：「違反第十九條第一項規定者，處新台幣三萬元以上十五
      萬元以下罰鍰；一年內再次違反者，並得廢止其營業或工廠登記證照。」
    2.原告辯稱其代理銷售之「宜家乳酸菌」產品，於九十一年九月十三日在網路刊
      登之廣告，其內容：抑制害菌興病原菌、抗老化、預防腸病毒．．．等詞句是
      根據醫學博士郭純育醫師及莊靜芬醫師所著「腸內革命：乳酸菌」一書（第一
      六六及一八六頁）而登載，此應屬學者專家論述，不違反食品衛生管理法規定
      。然食品衛生管理法第十九條明白規定，食品之標示、宣傳或廣告，不得有不
      實、誇張或易生誤解之情形，原告引用醫師學者著作論述，斷章取義當屬誇大
      不實且讓消費者易生誤解。如果，所有食品業者均使用此種方式廣告刺激消受
      者、誤導消費者購買產品，今後，對食品衛生之安全，政府機關又如何能把關
      或管理。原告聲明當前景氣不佳、生活困難請被告撤銷原處分。撰諸前揭法條
      ，被告已據此從輕處分最低罰鍰並無不合，原告所辯不足採信。
    理  由
一、按「對於食品、食品添加物或食品用洗潔劑所為之標示、宣傳或廣告，不得有不
    實、誇張或易生誤解之情形。」、「違反第十九條第一項規定者，處新台幣三萬
    元以上十五萬元以下罰鍰；一年內再次違反者，並得廢止其營業或工廠登記證照
    。」食品衛生管理法第十九條第一項及第三十二條第一項分別定有明文。次按「
    食品廣告標示詞句涉及虛偽、誇張或醫藥效能之認定表：：：二、詞句未涉及醫
    藥效能但涉及虛偽誇張或易生誤解：(一)涉及生理功能者：例句：增強抵抗力：：
    ：(三)涉及改變身體外觀者：例句：：：減肥：：防止老化：：。」行政院衛生署
    八十八年七月三十一日衛署食字第八八○三七七三五號公告在案；又臺北市政府
    九十年六月二十六日府衛秘字第九○○六三六○七○○號公告修正處理違反各項
    醫療衛生法規統一裁罰基準，其中違反食品衛生管理法之統一裁罰基準如下：對
    於食品、食品添加物或食品用洗潔劑所為之標示、宣傳或廣告，有不實、誇張或
    易生誤解之情形者，第一次處罰鍰新臺幣三萬元。
二、本件原告販售「宜家乳酸菌」食品，於九十一年九月十三日在網站（網址：
    http://shop.com.tw/frank）刊登系爭產品廣告，其內容載有系爭產品照片及「
    減肥者之調理滋養．．．乳酸菌能夠抑制害菌與病原菌的入侵，也因此提高人體
    的免疫力．．．延緩人體老化的速度．．．增強腸胃抵抗力，預防腸病毒．．．
    」等詞句，涉及誇大不實或易生誤解，經臺北市北投區衛生所查獲後，函移臺北
    市中山區衛生所查明。案經該所於九十一年九月二十六日訪談原告，當場製作食
    品衛生調查紀錄，並以九十一年十月二日北市中衛二字第○九一六○七四○八○
    ○號函檢附前開調查紀錄及相關資料，報請被告處理。經被告認前開宣傳廣告有
    誇大不實、易生誤解之情形，違反食品衛生管理法第十九條第一項規定，乃依同
    法第三十二條第一項規定，以九十一年十月八日北市衛七字第○九一四五○七四
    九○○號行政處分書，處以原告新台幣三萬元罰鍰。原告不服，提起訴願，遭決
    定駁回等情，有被告上開處分書及臺北市政府訴願決定書等附卷可稽，且為兩造
    所不爭執，堪信為真實。
三、查原告代理販售之系爭產品為一般食品，原告於九十一年九月十三日在網站（網
    址：http://shop.com.tw/frank）刊登系爭產品廣告，其內容載有系爭產品照片
    並載明「減肥者之調理滋養．．．乳酸菌能夠抑制害菌與病原菌的入侵，也因此
    提高人體的免疫力．．．延緩人體老化的速度．．．增強腸胃抵抗力，預防腸病
    毒．．．」等詞句，揆諸前揭行政院衛生署八十八年七月三十一日衛署食字第八
    八○三七七三五號公告意旨，該廣告詞句已涉及虛偽、誇張或易生誤解之情形，
    要無疑義，有系爭廣告及被告所屬中山區衛生所九十一年九月二十六日訪談原告
    之食品衛生調查紀錄表在卷可憑，原告違章事實，至臻明確，被告據以裁處罰鍰
    三萬元，於法有據。
四、原告主張系爭廣告詞句係依據醫學博士郭純育醫師及莊靜芬醫師所著「腸內革命
    ：乳酸菌」一書（第一六六及一八六頁）而登載，此應屬學者專家論述，不違反
    食品衛生管理法規定云云；但查：(一)原告所引據醫學博士所著書籍，係以研究乳
    酸菌本身所具備之營養素所發表之研究成果，乳酸菌有益健康固係實情，惟該等
    研究成果及健康概念之推廣，係針對乳酸菌本身所具備之功效，並非針對乳酸菌
    筆原料加工後之特定食品，對於消費者以商品型態銷售而具有明顯營利目的之宣
    傳，如確有具體研究成果報告能證明其銷售經加工後之特定食品確實具備其廣告
    所宣稱之效果，自應循健康食品管理法之規定，提具相關研究報告報請行政院衛
    生署核准，始得宣稱該等加工食品具有該等功效，否則如特定之加工食品廣告以
    該食品具備之某項成分具備有益健康之效果，即廣告宣傳或影射該項產品亦有具
    有相同功效，若未經政府機關或相關公正專業團體檢驗認證並經核准，對一般消
    費者而言，即有虛偽、誇張或易生誤解之情形，衡之經驗法則，毋庸置疑。(二)食
    品衛生管理法第十九條明白規定，食品之標示、宣傳或廣告，不得有不實、誇張
    或易生誤解之情形，原告引用醫師學者著作論述，斷章取義當屬誇大不實且讓消
    費者易生誤解。此種方式之廣告無阻卻前揭食品衛生管理法處分之理由。另原告
    主張當前景氣不佳、生活困難請被告撤銷原處分云云，核屬無據。
五、綜合上述，原告於九十一年九月十三日在網站刊登販售「宜家乳酸菌」食品廣告
    ，內容載有系爭產品照片及「減肥者之調理滋養．．．乳酸菌能夠抑制害菌與病
    原菌的入侵，也因此提高人體的免疫力．．．延緩人體老化的速度．．．增強腸
    胃抵抗力，預防腸病毒．．．」等詞句，涉及誇大不實或易生誤解，被告認原告
    所為違反食品衛生管理法第十九條第一項規定，依同法第三十二條第一項規定，
    裁處罰鍰三萬元，核無不合，訴願決定予以維持，亦無違誤，原告仍執前詞，訴
    請撤銷，為無理由，應予駁回。
據上論結，本件原告之訴為無理由，爰依行政訴訟法第九十八條第三項前段，判決如
主文。
中      華      民      國    九十二    年      七      月     十五     日
                 臺 北 高 等 行 政 法 院   第 六 庭
                                     法  官  闕 銘 富
右為正本係照原本作成。
本件以訴訟事件所涉及之法律見解具有原則性者為限，始得於本判決送達後二十日內
向本院提出上訴狀並表明上訴理由，如已於本判決宣示後送達前提起上訴者，應於判
決送達後二十日內補具上訴理由（均按他造人數附繕本），且經最高行政法院許可後
方得上訴。
中      華      民      國    九十二    年      七      月     十六     日
                                     書記官  吳 芳 靜


司法院資訊處製作；財團法人民間司法改革基金會備份。
